【裁判字號】    95,訴,863
【裁判日期】    951229
【裁判案由】    偽造文書等
【裁判全文】
臺灣新竹地方法院刑事判決               95年度訴字第863號
公  訴  人  臺灣新竹地方法院檢察署檢察官
被      告  庚○○○
上列被告因偽造文書等案件，經檢察官提起公訴（九十五年度偵
字第四二九四號）後，經被告於本院準備程序中，就被訴事實均
為有罪之陳述，經告知被告簡式審判程序之旨，並聽取檢察官、
被告等之意見後，經本院合議庭裁定由受命法官進行簡式審判程
序，本院判決如下：
    主  文
庚○○○行使偽造私文書，足以生損害於他人，處有期徒刑貳年
；又連續意圖為自己不法之所有，而侵占對於業務上所持有之物
，處有期徒刑壹年。應執行有期徒刑貳年拾月。
    犯罪事實
一、庚○○○為國泰人壽股份有限公司（下稱國泰公司）竹東分
    公司主任，負責服務及招攬業務，為從事業務之人，詎其意
    圖為自己不法之所有，於民國八十九年六月間起至九十四年
    六月間，因投資失利，需款恐急，遂基於業務侵占、詐欺取
    財之概括犯意，且基於行使偽造文書之犯意，詐騙收取要保
    人繳付之基金款、保險費，並將其持有原保戶交付之貸款清
    償本息、應退還之保險費，予以侵占入己，其中並有偽造文
    書後，持以行使遂行詐騙之舉措，業務侵占及詐欺取財所得
    總計高達新臺幣（下同）九百八十三萬七千一百七十三元，
    詳情分敘如下：
（一）業務侵占部分：
  １、庚○○○於國泰公司推出國泰國泰基金時，即先向戊○○
      介紹推銷該基金，嗣戊○○於八十九年六月十六日繳付現
      金十萬一千五百元與庚○○○，以購買國泰公司之基金，
      詎庚○○○意圖為自己不法之所有，利用招攬業務代客戶
      收取款項之便，將上開現金侵占入己後，庚○○○復交付
      未匯款之通收存款憑條與戊○○，使戊○○認為庚○○○
      已將款項交回國泰公司而購得該基金。
  ２、庚○○○於國泰公司推出國泰國泰基金時，亦向己○○○
      富國介紹推銷該基金，嗣己○○○於八十九年六月二十六
      日繳付現金三萬零四百五十元予庚○○○，以購買國泰公
      司基金，詎庚○○○意圖為自己不法之所有，利用招攬業
      務代客戶收取款項之便，將上開現金侵占入己後，以交付
      未匯款之通收存款憑條與己○○○，使己○○○認為庚○○○已將款項交回國泰公司而購得該基金。
  ３、丁○○於九十二年五月七日，透過其母己○○○交付十一
      萬七千二百十三元予庚○○○，作為清償國泰公司保單號
      碼0000000000號保單貸款本息之用，詎庚○○○意圖為自
      己不法之所有，利用招攬業務代客戶收取款項之便，將其
      持有之該筆款項侵占入己。
  ４、己○○○於九十三年六月二十九日向國泰公司投保「創世
      紀變額萬能保險」，並繳付保險費十二萬元，後因體檢結
      果未合格，國泰公司遂將該筆保費交與庚○○○以便退還
      己○○○，詎庚○○○竟意圖為自己不法之所有，利用其
      代國泰公司退還保險費之便，將該筆款項侵占入己。
（二）詐欺取財及偽造私文書部分：
  １、緣己○○○原係國泰公司之保戶，嗣於九十年十一月十九
      日，己○○○再向庚○○○投保國泰公司「金滿意養老保
      險」，詎庚○○○意圖為自己不法之所有，向己○○○詐
      稱其為舊客戶，僅須將新投保資料夾置在原投保單中即可
      完成投保，使己○○○陷於錯誤，誤信其已與國泰公司成
      立上揭保險契約關係，而分別於九十年十一月十九日、九
      十一年十一月十九日、九十二年十二月二十日三次，各交
      付五十六萬四千四百八十元之保險費與庚○○○，庚○○○遂詐得前揭金額共一百六十九萬三千四百四十元。
  ２、戊○○於九十年十二月十七日經由庚○○○招攬，與國泰
      公司簽立「金滿意養老保險」後，庚○○○遂意圖為自己
      不法之所有，先於九十一年十二月十七日將該保險契約冒
      辦繳清，再分別於九十一年十二月二十日、九十二年十二
      月二十日，向戊○○詐稱須繳付各五十六萬四千四百八十
      元之保險費，使戊○○陷於錯誤而將共一百十二萬八千九
      百六十元之款項交付予庚○○○，庚○○○因而連續詐取
      前開款項得手。
  ３、乙○○於九十一年十二月五日，在位於新竹縣竹東鎮○○
      路○段四十五巷十四弄六號住處，經由庚○○○招攬，投
      保二份國泰公司「金滿意養老保險」，保額各為一百萬元
      及五十萬元，詎庚○○○意圖為自己不法之所有，先提供
      支票予國泰公司作為乙○○繳付保險費之憑據，待支票屆
      期不獲兌現，國泰公司將上揭保險案退件時，庚○○○先
      自前開退保文件中，剪下由乙○○親自簽名之署名部分，
      再將之黏貼在廢棄保單之方式，而接續偽造保單號碼0000
      000000號、0000000000號之保險單，並交付上揭偽造保險
      單影本與乙○○以行使，足以生損害於乙○○之權益，且
      損及國泰公司對於保險契約內容審核之正確性，致乙○○
      誤信其確實投保國泰公司人壽保險，庚○○○遂詐取乙○○交付之保險費共一百四十一萬六千九百元得手。庚○○○復於九十三年十二月五日，招攬乙○○投保國泰公司利
      率變動型年金保險共三筆，金額各為五十萬元、五十萬元
      、三十萬元，並向乙○○詐稱：原有保戶僅須將新投保資
      料夾置在原投保資料即可。使乙○○誤信其已與國泰公司
      簽立上揭利率變動型年金保險而交付共一百三十萬元與庚○○○，庚○○○詐取該筆款項得手。
  ４、庚○○○又分別於九十二年六月四日、九十三年二月二十
      七日、九十三年八月二十五日、九十三年十月二日、九十
      四年二月二十五日、九十四年五月二日、九十四年五月二
      十五日，招攬國泰公司原有保戶癸○○○投保利率變動型
      年金保險，並向癸○○○詐稱：原有保戶僅須將新投保資
      料夾置在原投保資料即可，使癸○○○陷於錯誤，而交付
      各十五萬元、二十萬元、十萬元、十萬元、三十萬元、四
      十萬元之保險費與庚○○○，庚○○○連續詐取前開款項
      得手。
  ５、庚○○○於九十三年四月二十九日，向國泰公司原有保戶
      彭換枝招攬投保「利率變動型年金保險」、「富貴保本投
      資鏈結壽險」、「利率變動型年金保險」各十萬元、二十
      萬元、二十萬元，並向彭換枝詐稱：原有保戶僅須將新投
      保資料夾置在原投保資料即可，使彭換枝陷於錯誤，誤信
      其已與國泰公司成立上揭保險契約法律關係，而繳付共五
      十萬元之保險費與庚○○○，庚○○○連續詐取前開款項
      得手。
  ６、庚○○○於九十三年十月二十八日，向國泰公司原有保戶
      甲○招攬投保「輕鬆理財利率變動型年金保險」，保費為
      十九萬元，並向甲○詐稱：原有保戶僅須將新投保資料夾
      置在原投保資料即可，使甲○陷於錯誤，誤信其已與國泰
      公司成立上揭保險契約關係，而繳付十九萬元之保險費與
      庚○○○，庚○○○詐得前開款項得手。
  ７、庚○○○於九十四年五月三十一日，向國泰公司原有保戶
      壬○○招攬投保「輕鬆理財利率變動型年金保險」，並向
      壬○○詐稱：原有保戶僅須將新投保資料夾置在原投保資
      料即可，使壬○○陷於錯誤，誤信其與國泰公司已成立上
      揭保險契約，而於同年六月一日繳付二百萬元之保險費與
      庚○○○庚○○○詐得前開款項得手。
二、案經乙○○、國泰公司訴由臺灣新竹地方法院檢察署檢察官
    偵查起訴。
    理  由
一、按除被告所犯為死刑、無期徒刑、最輕本刑為三年以上有期
    徒刑之罪或高等法院管轄第一審案件者外，於前條第一項程
    序進行中，被告先就被訴事實為有罪之陳述時，審判長得告
    知被告簡式審判程序之旨，並聽取當事人、代理人、辯護人
    及輔佐人之意見後，裁定進行簡式審判程序，刑事訴訟法第
    二百七十三條之一第一項定有明文。本件被告庚○○○所犯
    係死刑、無期徒刑、最輕本刑為三年以上有期徒刑以外之罪
    ，其於準備程序中就被訴事實為有罪之陳述，經告知簡式審
    判程序之旨，並聽取公訴人及被告之意見後，本院合議庭認
    為適宜而裁定由受命法官獨任進行簡式審判程序，合先敘明
    。
二、認定被告庚○○○犯行所憑之各項證據：
（一）被告庚○○○於偵查中之供述及在本院準備程式中坦承不
      諱，其稱：她因個人投資失敗缺錢，故於如附表一、二所
      示之時間，在各被害人之住處，以如附表一、二所示之方
      式，向被害人受取費用，共計獲利九百八十三萬七千一百
      七十三元，以作為償還自己債務之用；其中被害人戊○○
      己○○○的國泰國泰基金是她招攬的，在招攬時，確實希
      希望被害人戊○○、己○○○來買基金，沒有要欺騙他們
      的意思，是後來財務狀況不良，才起了侵占的念頭，至於
      偽造被害人乙○○保單號碼0000000000號、0000000000號
      部分，則是她當初有幫告訴人乙○○製作一份真實保單，
      收取告訴人保費之後再向公司撤件，撤件之後，她於九十
      一年十二月份，在她竹東家中，用影印的方法，列印被保
      險人、要保人、保險始期、保單號碼、國泰人壽及總經理
      的大小章，列印完成之後，貼在作廢的保險單，將保單交
      給告訴人；至於偽造送金單部分則是她將送金單影印後，
      正本交給公司，影本則交給告訴人等語（見九十四年度交
      查字第二○○號偵查卷第七頁，九十四年度他字第一九二
      五號偵查卷第四九至五○頁，九十五年度他字第四三號偵
      查卷第十至十一、十八頁，本院卷第二六、二七、六一頁
      ）。
（二）告訴人即被害人乙○○於偵查及本院準備程式中之指訴，
      其稱：他在九十一年十二月五日在竹東鎮朋友家中，被告
      庚○○○拿金滿意存款專案的保單向他收錢，一張一百萬
      （保費是九十四萬四千六百元）及一張五十萬（保費是四
      十七萬二千三百萬元）現扣利息，他於上午十時許就拿現
      金給被告，結果被告於當日下午六時許跟他說這二份保險
      單需要公司核准才拿給我，九十二年他將一百萬元保險中
      止然後繳五十萬元保險部分連繳二年，又付了一百三十萬
      元保費，嗣後被告庚○○○欲和解而於九十四年六月二日
      晚間到他家中開立一張票面金額為二百七十一萬六千九百
      元之本票給他，於同年月三日，被告又寫了一張借據給他
      等語（見九十四年度他字第一三三五號偵查卷第三至四頁
      ，九十四年度交查字第二○○號偵查卷第七頁，九十五年
      度他字第四三號偵查卷第九至十頁，本院卷第二六頁）。
（三）告訴代理人丙○○於偵查中之指訴，其稱：被告庚○○○
      招攬的基金是國泰國泰基金，而被告偽造被害人乙○○保
      單號碼0000000000號、0000000000號之方式係因為被告適
      用支票繳給公司，後來跳票，公司就把保單及收據收回，
      將支票還給被告，所以被告才將作廢的保單封面在下方貼
      上自行影印之被保險人、要保人、保險始期、保單號碼、
      國泰人壽及總經理的大小章，內頁的內容則是將未經公司
      核保之要保書及原本作廢保單中所附之契約內容，製作成
      本公司的保險單，交給要保人，使要保人誤信被告已經向
      本公司投保，但因為確有這張保單號碼，可以查證為何人
      所有；至於被害人己○○○部分，則是因體檢未過，公司
      退還保費，被告未將保費退給保戶；其餘每份保單則是被
      告將退回的要保書夾在客戶原本保單內等語（見九十四年
      度他字第一九二五號偵查卷第四八至四九頁，九十五年度
      他字第四三號偵查卷第十七至十八、二二、一一○之一至
      一一一頁，本院卷第六一頁）。
（四）被告庚○○○分別於九十四年六月二日所開立票面金額為
      二百七十一萬六千九百元之本票及於九十四年六月三日所
      書立之金額為二百七十一萬六千九百元借據影本各一紙（
      見九十四年度他字第一三三五號偵查卷第五頁）。
（五）告訴人乙○○之國泰人壽股份有限公司預收第一次保險費
      相當額送金單編號0000000號、0000000號、國泰金滿意存
      款專案、九十四年七月一日聲明書、九十四年六月二日申
      訴書、臺灣中小企業銀行儲蓄存單（KN0000000 號）及定
      期存單（KL0000000 號）、國泰人壽國泰金滿意養老保險
      單（保單號碼0000000000號、0000000000號）、國泰利率
      變動型年金保險要保書等資料（見九十四年度他字第一三
      三五號偵查卷第六至二七頁，九十四年度他字第一九二五
      號偵查卷第八至十頁）。
（六）告訴代理人丙○○於九十五年三月二十七日庭呈之被害人
      乙○○、壬○○、辛○○、癸○○○、甲○、己○○○、
      戊○○、丁○○等人之案情陳述資料及被告庚○○○侵害
      明細表各一份（見九十五年度他字第四三號偵查卷第二四
      至三一、三二至三三頁）。
（七）被害人壬○○之九十四年六月三十日聲明書暨國泰輕鬆理
      財利率變動型年金保險要保書、九十四年六月一日郵政國
      內匯款執據，被害人彭換枝之九十四年七月一日聲明書暨
      國泰利率變動型年金險要保書、富貴保本投資鏈結壽險要
      保書、利率變動型年金險要保書，被害人癸○○○之九十
      四年七月一日聲明書暨國泰利率變動型年金險要保書、輕
      鬆理財利率變動型年金保險要保書、利率變動型年金險要
      保書、利率變動型年金險要保書、輕鬆理財利率變動型年
      金保險要保書，被害人甲○之九十四年八月八日聲明書暨
      國泰輕鬆理財利率變動型年金保險要保書、郵局存簿及交
      易明細表，被害人己○○○之聲明書、九十四年七月八日
      聲明書暨國泰人壽公司退額證明書、國泰創世紀變額萬能
      壽險要保書、保單借款借據，被害人戊○○之九十四年八
      月十七日聲明書暨保單辦理繳清證明書、八十九年六月十
      六日聯（行庫）通收存款憑條，被害人丁○○之九十四年
      八月十七日聲明書暨國泰人壽公司利息收據、被告庚○○○於九十四年九月七日書立之切結書等資料影本（見九十
      四年度他字第一九二五號偵查卷第十一至十三、十四至十
      七、十八至二三、二四至二六、二七至三二、三三至三四
      、三五至三六、三七、三八至四○頁）。
（八）國泰人壽保險單號碼0000000000號（要保人乙○○）、00
      00000000號（要保人乙○○）、0000000000號（要保人壬○○）、0000000000號（要保人甲○）、00000000000 號
      （要保人己○○○）影本暨保費明細表、保單條款、要保
      書等資料（見九十五年度他字第四三號偵查卷第三四至五
      ○、五一至六六、六七至八二、八三至九五、九六至一○
      七頁）。
（九）綜上，本件被告庚○○○犯行明確，應依法予以論科。
三、論罪科刑：
（一）按被告庚○○○於行為後，刑法及刑法施行法業於九十四
      年二月二日經總統以華總一義字第○九四○○○一四九○
      一號令修正公布，並於九十五年七月一日施行（下稱新刑
      法，修正前刑法下稱舊刑法），參酌最高法院九十五年五
      月二十三日刑事庭第八次會議決議意旨，新刑法第二條第
      一項之規定，係規範行為後法律變更所生新舊法律比較適
      用之準據法，於新刑法施行後，應適用新刑法第二條第一
      項之規定，為「從舊從輕」之比較。另於比較時應就罪刑
      有關之共犯、未遂犯、想像競合犯、牽連犯、連續犯、結
      合犯，以及累犯加重、自首減輕暨其他法定加減原因（如
      身分加減）與加減比例等一切情形，本於統一性及整體性
      原則，綜其全部罪刑之結果而為比較。準此而論，本案涉
      及法律變更之部分如下：
  １、刑法第三百三十六條第二項之業務侵占罪，其罰金刑之法
      定刑原為得併科銀元三千元以下罰金，依修正後刑法施行
      法增訂第一條之一規定：「中華民國九十四年一月七日刑
      法修正施行後，刑法分則編所定罰金之貨幣單位為新臺幣
      。九十四年一月七日刑法修正時，刑法分則編未修正之條
      文定有罰金者，自九十四年一月七日刑法修正施行後，就
      其所定數額提高為三十倍。但七十二年六月二十六日至九
      十四年一月七日新增或修正之條文，就其所定數額提高為
      三倍」及刑法第三十三條第五款修正為：「主刑之種類如
      下：五、罰金：新臺幣一千元以上，以百元計算之」等規
      定觀之，依修正後之法律，刑法第三百三十六條第二項之
      業務侵占罪所得科處之罰金刑最高為新臺幣九萬元、最低
      為新臺幣一千元，然依被告行為時之刑罰法律，即修正前
      刑法第三十三條第五款規定之罰金最低額（銀元）一元計
      算，前開罰金刑，最高為銀元三萬元（按修正前罰金罰緩
      提高標準條例第一條之規定提高十倍），最低額為銀元一
      元，若換算為新臺幣，最高額雖與新法同為新臺幣九萬元
      ，然最低額僅為新臺幣三元。因此，比較上述修正前、後
      之刑罰法律，自以修正前即被告庚○○○行為時關於科處
      罰金刑之法律較有利於被告。
  ２、查被告庚○○○行為後，刑法第五十五條後段牽連犯、第
      五十六條連續犯之規定，業於九十四年一月七日修正公布
      刪除，並於九十五年七月一日施行，則被告之犯行，因行
      為後新法業已刪除牽連犯及連續犯之規定，此刪除雖非犯
      罪構成要件之變更，但顯已影響行為人刑罰之法律效果，
      自屬法律有變更，依刑法第二條第一項規定，比較新、舊
      法結果，仍應適用最有利於被告之行為時法律即修正前刑
      法第五十五條後段牽連犯、廢除前刑法第五十六條連續犯
      之規定（參照最高法院九十五年第八次刑事庭會議決議）
      。
  ３、修正前刑法第五十一條規定：「數罪併罰，分別宣告其罪
      之刑，依左列各款定其應執行者：」其中第五款規定：「
      宣告多數有期徒刑者，於各刑中之最長期以上，各刑合併
      之刑期以下，定其刑期。但不得逾二十年。」修正後刑法
      第五十一條第五款規定：「宣告多數有期徒刑者，於各刑
      中之最長期以上，各刑合併之刑期以下，定其刑期。但不
      得逾三十年」，經比較結果，修正後刑法並非較有利於行
      為人，故依刑法第二條第一項前段之規定，仍應依行為時
      之法律即修正前刑法，定其應執行之刑。
（二）綜上所述，參酌前揭最高法院刑事庭會議決議意旨，本院
      綜合本件全部罪刑比較之結果，認以舊刑法較有利於被告
      ，故本案應一體適用舊刑法。
二、核被告庚○○○所為，就犯罪事實一編號１至４部分，所為
    均係犯刑法第三百三十六條第二項之業務侵占罪；另就犯罪
    事實二編號１至７詐取被害人己○○○、戊○○、乙○○、
    賴五妹、彭換枝、甲○、壬○○所交付之保險費部分，則係
    犯刑法第三百三十九條第一項之詐欺取財罪；針對犯罪事實
    二編號３，被告庚○○○先自告訴人乙○○之退保文件中，
    剪下由告訴人乙○○親自簽名之署名部分，再將之黏貼在廢
    棄保單之方式，而偽造保單號碼0000000000號、0000000000
    號之保險單，並交付上揭偽造保險單影本與告訴人乙○○以
    行使，足以生損害於告訴人乙○○之權益，且損及國泰公司
    對於保險契約內容審核之正確性，所為係犯刑法第二百十六
    條、第二百十條之行使偽造私文書罪。次第：
（一）被告庚○○○就犯罪事實二編號３之以黏貼乙○○親自簽
      名方式偽造二份保險單之私文書後，復持以行使，偽造之
      低度行為應為行使之高度行為所吸收，不另論罪。
（二）被告庚○○○其先後多次業務侵占及詐欺取財之犯行，均
      時間緊接、觸犯構成要件相同之罪名，顯皆基於概括犯意
      為之，應以修正前刑法第五十六條連續犯之規定，分別論
      以一罪，並依法加重其刑。
（三）又被告庚○○○針對犯罪事實二編號３，就告訴人乙○○
      部分，所犯行使偽造私文書罪、詐欺取財罪，有方法、目
      的之牽連關係，應依修正前刑法第五十五條規定，從一重
      論以行使偽造私文書罪。
（四）被告庚○○○所為連續業務侵占及行使偽造私文書，犯意
      個別、罪名有異，應分論併罰。
（五）爰審酌被告庚○○○無前科，素行尚佳，此有臺灣高等法
      院被告全國前案紀錄表一份在卷可參，其利用招攬保險業
      務之便，而竟為多次業務侵占、詐欺取財之犯行，其中甚
      有以偽造文書之方式遂行詐取財物之目的，不法所得高達
      九百八十三萬七千一百七十三元，嚴重影響保戶及投資人
      之權益，卻僅償還國泰公司五萬五千元之損害賠償，其餘
      悉數未還，參以被告於犯罪後，坦承犯行，態度良好等一
      切情狀，分別量處如主文所示之刑，並依修正前刑法第五
      十一條第五款之規定，定其應執行之刑。
（六）如犯罪事實二編號３被告庚○○○所偽造告訴人乙○○保
      單號碼0000000000號、0000000000號之保險單二份，業已
      持交予告訴人乙○○以行使，已非被告庚○○○所有之物
      ，且其上「乙○○」之署名，被告庚○○○係剪下告訴人
      乙○○遭國泰公司退回之文件上，由告訴人乙○○親簽之
      署名，自非偽造之署名，均不為沒收之諭知，附此敘明。
據上論斷，應依刑事訴訟法第二百七十三條之一第一項、第二百
九十九條第一項前段，刑法第二條第一項前段、廢除前第五十六
條、第二百十六條、第二百十條、第三百三十六條第二項、修正
前第五十五條、修正前第五十一條第五款，判決如主文。
本案經檢察官林奕到庭執行職務。
中    華    民    國    95    年    12    月    29    日
                  刑事第四庭  法  官  劉兆菊
以上正本證明與原本無異。
如不服本判決應於收受本判決後十日內向本院提出上訴書狀，其
未敘述上訴理由者，並得於提起上訴後十日內向本院補提理由書
狀( 均須按他造當事人之人數附繕本 )「切勿逕送上級法院」。
中    華    民    國    95    年    12    月    29   日
                              書記官  龔紀亞
附錄本案論罪科刑法條全文
中華民國刑法第210條(偽造變造私文書罪)：
偽造、變造私文書，足以生損害於公眾或他人者，處五年以下有
期徒刑。
中華民國刑法第216條(行使偽造變造或登載不實之文書罪) ：
行使第210條至第215條之文書者，依偽造、變造文書或登載不實
事項或使登載不實事項之規定處斷。
中華民國刑法第336條
（公務公益侵占罪、業務侵占罪）
對於公務上或因公益所持有之物，犯前條第 1 項之罪者，處 1
年以上 7 年以下有期徒刑，得併科 5 千元以下罰金。
對於業務上所持有之物，犯前條第 1 項之罪者，處 6 月以上
5 年以下有期徒刑，得併科 3 千元以下罰金。
前二項之未遂犯罰之。


司法院資訊處製作；財團法人民間司法改革基金會備份。
